臺灣高等法院民事判決
108年度上易字第253號
上  訴  人  黃源甫  
被上訴人    周智仁  

上列當事人間請求返還土地事件，上訴人對於中華民國107年12
月13日臺灣新竹地方法院107年度訴字第836號第一審判決提起上
訴，被上訴人並為訴之減縮，本院於108年12月31日言詞辯論終
結，判決如下：
    主      文
上訴駁回。
原判決主文第一項所命給付，減縮為「上訴人應將坐落新竹市○○
段000地號土地內，如附圖內政部國土測繪中心鑑定圖所示甲部
分（面積49.63平方公尺）、乙部分（面積18.82平方公尺）、丙
部分（面積1.78平方公尺）之地上物移除，並將土地返還予被上
訴人及其他全體共有人」。
第二審訴訟費用（除減縮部分外）由上訴人負擔。
    事實及理由
壹、程序方面
按訴之變更、追加，非經他造同意，不得為之，但請求之基礎
  事實同一者及擴張或減縮應受判決事項之聲明者，不在此限，
  民事訴訟法第446條第1項、第255條第1項第2款、第3款定有明
  文。被上訴人在原審請求上訴人將新竹市○○段000地號土地（
  下稱425地號土地）內，如原審判決附圖所示a1部分（面積2.3
  3平方公尺）、a2部分（面積17.58平方公尺）、a3部分（面積
  54.13平方公尺）之地上物移除，並將土地返還予被上訴人及
  其他全體共有人，本院囑託內政部國土測繪中心鑑定後，被上
  訴人依附圖鑑定圖減縮為請求上訴人將425地號土地內，如附
  圖所示甲部分（面積49.63平方公尺）、乙部分（面積18.82平
  方公尺）、丙部分（面積1.78平方公尺）之地上物移除，並將
  土地返還予被上訴人及其他全體共有人。被上訴人之減縮，係
  測量機關於原審及本院之測量結果略所不同所致（新竹市地政
  事務所土地複丈成果圖見原審竹簡字卷第29頁，內政部國土測
  繪中心鑑定圖見本院卷第299頁），其請求之基礎事實同一，
  依首揭規定，應予准許。
貳、實體方面：
被上訴人主張：伊為425地號土地共有人，上訴人為相鄰新竹市
  ○○段000地號土地（下稱428地號土地）所有權人。上訴人未經
  伊同意在上開2筆土地交界處搭建鐵圍籬及植樹，經測量上訴
  人所有之鐵圍籬及植樹占用425地號土地如附圖所示甲（面積4
  9.63平方公尺）、乙（面積18.82平方公尺）、丙（面積1.78
  平方公尺）範圍，爰依民法第767條第1項、第821條規定，請
  求將425地號土地內，如附圖所示甲（面積49.63平方公尺）、
  乙（面積18.82平方公尺）、丙（面積1.78平方公尺）部分地
  上物移除，並將土地返還予被上訴人及其他全體共有人。原審
  為上訴人敗訴之判決，上訴人不服，提起上訴。
上訴人則以：425、428地號土地為相鄰之農地，依慣例是以田
  埂為界等語，資為抗辯。在本院上訴聲明：㈠原判決廢棄。㈡被
  上訴人在第一審之訴駁回。
被上訴人為系爭土地之共有人（權利範圍144分之42），上訴人
  為相鄰之同段428地號土地所有權人（權利範圍全部），上訴
  人之鐵圍籬及植樹占用425地號土地如附圖所示甲（面積49.63
  平方公尺）、乙（面積18.82平方公尺）、丙（面積1.78平方
  公尺）部分，為兩造所不爭執（見本院卷第378至388頁），並
  有土地謄本、附圖鑑定圖在卷(見原審卷第13至18頁、本院卷
  第299頁）。
按所有人對於無權占有或侵奪其所有物者，得請求返還之，對
  於妨害其所有權者，得請求除去之，有妨害其所有權之虞者，
  得請求防止之，民法767條第1項定有明文。次按各共有人對於
  第三人，得就共有物之全部為本於所有權之請求，但回復共有
  物之請求，僅得為共有人全體之利益為之，民法第821 條亦有
  明文。被上訴人為425地號土地之共有人，如附圖所示甲（面
  積49.63平方公尺）、乙（面積18.82平方公尺）、丙（面積1.
  78平方公尺）部分現由上訴人搭設鐵圍籬及植樹占有使用，業
  如上所述，上訴人未舉證證明有何法律上正當權源，屬無權
  占有。被上訴人得請求上訴人將425地號土地上如附圖所示甲
  （面積49.63平方公尺）、乙（面積18.82平方公尺）、丙（面
  積1.78平方公尺）部分之鐵圍籬及植樹等地上物移除，並將該
  部分土地返還予被上訴人及其他全體共有人。
綜上所述，上訴人無占有使用425地號土地如附圖甲（面積49.6
  3平方公尺）、乙（面積18.82平方公尺）、丙（面積1.78平方
  公尺）部分之正當權源，被上訴人依民法第767條第1項、第82
  1條規定，請求上訴人移除地上物返還土地予被上訴人及其他
  全體共有人，為有理由。原審為上訴人敗訴判決，並無不合。
  上訴意旨指摘原判決不當，求予廢棄改判，為無理由，應予駁
  回。本院並就被上訴人減縮之請求，諭知如主文第2項所示。
本件事證已臻明確，兩造其餘之攻擊或防禦方法及所用之證據
  ，經本院斟酌後，認為均不足以影響本判決之結果，爰不逐一
  論列，附此敘明。
據上論結，本件上訴為無理由，依民事訴訟法第449條第1項、
  第78條，判決如主文。
中　　華　　民　　國　　109 　年　　1 　　月　　14　　日
                  民事第十八庭  
                      審判長法  官  吳青蓉
                            法  官  林政佑
                            法  官  周美雲

正本係照原本作成。
不得上訴。
中　　華　　民　　國　　109 　年　　1 　　月　　14　　日

  　　　　　　　　　　　　　書記官  呂  筑